【裁判字號】    98,訴,1837
【裁判日期】    981125
【裁判案由】    耕地三七五減租條例
【裁判全文】
臺北高等行政法院判決
                                      98年度訴字第1837號
                                    98年11月11日辯論終結
原      告  甲○
被      告  臺北縣五股鄉公所
代  表  人  乙○○（鄉長）
訴訟代理人  丙○○
上列當事人間耕地三七五減租條例事件，原告不服臺北縣政府中
華民國98年8 月3 日北府訴決字第0980033133號（案號：000000
00號）訴願決定，提起行政訴訟，本院判決如下：
    主  文
原告之訴駁回。
訴訟費用由原告負擔。
    事  實
一、事實概要：
    訴外人林見興於民國（下同）97年10月20日檢附耕地三七五
    租約變更、續訂登記申請書及臺灣板橋地方法院95年度訴字
    第375 號判決，並經臺灣高等法院96年度上字第677 號、最
    高法院97年度台上字第1349號判決及臺灣板橋地方法院民事
    判決確定證明書等相關文件，以被告97年10月20日北縣民字
    第0970018064號耕地三七五租約登記案，就原告及訴外人李
    宴仁、李鎮源、李富吉、李賢德、李賢明等6 人所共有坐落
    臺北縣五股鄉○○段羅古小段20-2地號土地（下稱系爭土地
    ）為耕地三七五租約變更及續訂登記（出租人為上述土地共
    有人、承租人為林見興、租期續訂自92年1 月1 日至97年12
    月31日止）之申請，被告就上開登記案為登記處分（下稱原
    處分）後，以97年10月27日北縣五民字第0970017950號函副
    知原告，於97年11月11日送達，原告於97年11月27日向被告
    就原處分表示不服，被告以97年12月11日北縣五民字第0970
    021200號函知原處分無誤，原告乃提起訴願，遭駁回後，遂
    提起本件行政訴訟。
二、兩造聲明︰
  (一)原告聲明︰
    1.原處分及訴願決定均撤銷。
    2.訴訟費用由被告負擔。
  (二)被告聲明︰
    1.駁回原告之訴。
    2.訴訟費用由原告負擔。
三、兩造之爭點︰
  (一)原告主張：
    1.按「耕地租約在租佃期限未屆滿前，非有左列情形之一不
      得終止：1.承租人死亡而無人繼承時。2.承租人放棄耕作
      權時。3.地租積欠達兩年之總額時。4.非因不可抗力繼續
      一年不為耕作時。5.經依法編訂或變更為非耕地使用時。
      」，耕地三七五減租條例第17條第1 項定有明文。依照該
      條例之反面解釋若有上列情形之一者，出租人得終止契約
      又依民法第421 條規定，租賃關係之存在，必他方支付租
      金（金錢或租賃物之孳息充之）為條件，若他方無正當理
      由拒不支付，則出租人得終止契約（民法第440 條、耕地
      三七五減租條例第17條第1 項) 。林見興未繳納租金之事
      實，為林見興所不爭，有前案台灣板橋地方法院95年度訴
      字第375 號可稽，兩造間之租賃關係局告通知終止，有存
      證信函可證。且依民法第440 第1 項規定，原告與林見興
      間之租賃契約既因終止而消滅，林見興應返還系爭土地。
    2.被告於受理訴外人林見興申請租約續定登記時，對其是否
      支付租金，未予聞問，且不通知原告等到場表示意見，即
      准予林見興辦理耕地租約續訂登記，逕依法院判決而為登
      記，登記程序顯有瑕疵、錯誤，殊有違法令規定。
    3.且系爭土地總面積2,727 平方公尺，縱經訴訟確認訴外人
      林見興就系爭土地耕地租約繼續存在，惟其使用範圍面積
      僅為其中680 平方公尺，然被告辦理耕地租約變更、續訂
      登記，竟將全部面積2,727 平方公尺列為租約範圍，顯有
      謬誤。
  (二)被告主張：
    1.按臺灣省耕地租約登記辦法第2 條第2 項第1 款規定「前
      項租約登記，出租人或承租人不會同申請時，得由一方敘
      明理由，檢附相關證明文件，單獨申請登記，除有下列情
      事之一者得逕行登記外，鄉〈鎮、市、區〉公所應通知他
      方於接到通知之日起二十日內提出書面意見，逾期未提出
      者，由該管鄉〈鎮、市、區〉公所逕行登記：一、經判決
      確定者。……」又按耕地三七五租約清理要點第3 點規定
      「耕地租約之訂立、續訂、變更、終止、註銷或更正，由
      出租人會同承租人申請登記，當事人一方不會同他方申請
      時，得有他方陳明理由，單獨申請登記。鄉〈鎮、市、區
      〉公所受理由當事人之一方單獨申請登記時，應通知他方
      於接到通知後二十日內提出意見，逾期未提出者，視為同
      意。前項登記係依確定判決、訴訟上之和解或調解成立、
      耕地租佃委員會之調解或調處成立而為者，免再通知他方
      。」另內政部90年4 月24日台內字第9007020 號函要旨「
      持憑法院之判決確定文件單獨申請耕地三七五租約登記，
      應予受理。」本案承租人林見興前持法院判決書及臺灣板
      橋地方法院民事判決確定證明書申請耕地三七五租約登記
      ，被告逕行登記，適法有據，並無違失。
    2.原告曾就系爭土地之耕地三七五租賃關係不存在，案經臺
      灣板橋地方法院95年度訴字第375 號判決確認耕地租約關
      係存在，並經臺灣高等法院96年度上字第677 號、最高法
      院97年度台上字第1349號判決，駁回原告之上訴而確定，
      據此，被告依臺灣省耕地租約登記辦法第2條第2項第1 款
      款規定，依最高法院確定判決結果，准予承租人續訂租約
      ，並無逾越權限，原告指陳被告准予訴外人林見興續訂租
      約之舉，登記程序顯有瑕疵與錯誤，將造成原告損害。被
      告登記續訂租約租期自92年1 月1 日至97年12月31日止，
      前因租期屆滿，辦理97年底私有出租耕地租約期滿案清查
      ，並依規定通知原告及承租人雙方申請收回自耕或續定，
      前准予續訂租約，並未造成原告損失。
    理  由
一、本件原告主張︰被告逕依法院判決而為原處分，未查明承租
    人林見興是否支付租金，且不通知原告等到場表示意見，登
    記程序顯有違誤。且系爭土地總面積2,727 平方公尺，承租
    人林見興僅就其中680 平方公尺為使用，復經法院確定判決
    確認，承租人林見興就系爭土地申請耕地租約變更、續訂登
    記，範圍至多僅止於此，被告竟將系爭土地全部列為租約範
    圍，顯有謬誤，應予撤銷云云。
二、被告則以︰承租人林見興前持法院判決書及臺灣板橋地方法
    院民事判決確定證明書申請系爭土地耕地三七五租約變更、
    續定登記，被告依臺灣省耕地租約登記辦法第2 條第2 項規
    定，逕為登記，適法有據，並無違失等語，資為抗辯。
三、按耕地三七五減租條例第6 條規定：「本條例施行後，耕地
    租約應一律以書面為之；租約之訂立、變更、終止或換訂，
    應由出租人會同承租人申請登記。前項登記辦法，由內政部
    、直轄市政府擬訂，報請行政院核定之。」而臺灣省耕地租
    約登記辦法第2 條第1 項、第2 項第1 款則規定：「耕地租
    約之訂立、變更、終止或換訂登記，應由出租人會同承租人
    於登記原因發生日起30日內向當地鄉( 鎮、市、區) 公所申
    請。前項租約登記，出租人或承租人不會同申請時，得由一
    方敘明理由，檢附相關證明文件，單獨申請登記，除有下列
    情事之一者得逕行登記外，鄉( 鎮、市、區) 公所應通知他
    方於接到通知之日起20日內提出書面意見，逾期未提出者，
    由該管鄉（鎮、市、區）公所逕行登記：一、經判決確定者
    。……」核此規定，純屬上級機關對下級機關就辦理耕地三
    七五租約登記業務所為技術性、細節性之內部運作一般規定
    ，為行政規則，有效下達後，下級機關以之為辦理耕地三七
    五租約登記準則，合於依法行政原則。
四、經查，原告及訴外人李宴仁、李鎮源、李富吉、李賢德、李
    賢明等6 人，以訴外人林見興為被告，就系爭土地之耕地三
    七五租賃關係不存在提起確認之訴，案經臺灣板橋地方法院
    95年度訴字第375 號判決駁回原告之訴，並經臺灣高等法院
    96年度上字第677 號、最高法院97年度台上字第1349號判決
    ，駁回原告之上訴而確定，此有上開民事判決暨台灣板橋地
    方法院民事判決確定證明書等件影本在卷為憑；是以，訴外
    人林見興持上開確定判決，申請為系爭土地耕地三七五租約
    之變更、續訂登記，被告毋需通知原告，逕依該判決之認定
    為登記，揆諸臺灣省耕地租約登記辦法第2 條第2 項第1 款
    規定，洵屬有據。原告雖主張上開法院確定判決僅確認承租
    人林見興就系爭土地680 平方公尺範圍使用，被告竟將系爭
    土地全部列為租約範圍而為登記，顯有謬誤云云；然前揭確
    定判決係就原告以訴外人林見興為對造，就系爭土地全部提
    起確認耕地三七五租約不存在之訴所為之判斷，主文為︰「
    原告之訴駁回」，反面論述，即明白揭示確認訴外人林見興
    與原告間就系爭土地全部耕地三七五租約存在，理由中並載
    明訴外人林見興因耕地租約之法律關係就系爭土地中，判決
    附圖20-2A 、20-2B 、20-2C 所示680 平方公尺土地為占有
    ，核有正當權源等語甚詳，原告竟以之主張民事確定判決僅
    確認訴外人林見興就系爭土地680 平方公尺部分有耕地三七
    五租約之存在云云，不無曲解，尚難憑採。
五、綜上，被告依台灣省耕地租約登記辦法第2條第2項第1 款，
    就訴外人林見興持確定判決所為之耕地三七五租約變更、續
    訂登記申請，逕為登記之原處分，並無違誤、訴願決定予以
    維持，亦無不合，原告訴請撤銷原處分及訴願決定，為無理
    由，應予駁回。
據上論結，本件原告之訴為無理由，依行政訴訟法第98條第1項
前段，判決如主文。
中    華    民    國    98    年    11    月    25    日
                    臺北高等行政法院第一庭
                              審判長法  官  王立杰
                                    法  官  許麗華
                                    法  官  楊得君
上為正本係照原本作成。
如不服本判決，應於送達後20日內，向本院提出上訴狀並表明上
訴理由，如於本判決宣示後送達前提起上訴者，應於判決送達後
20日內補提上訴理由書（須按他造人數附繕本）。
中    華    民    國    98    年    11    月    25    日
                                    書記官  徐子嵐


司法院資訊處製作；財團法人民間司法改革基金會備份。
